最高法院民事判決　　　　　　　　　　　　　　　八十八年度台上字第一三三四號
　　上　訴　人　 甲 ○ ○
　　訴訟代理人　 謝 心 味律師
　　被 上訴 人　 乙○○○
右當事人間請求遷讓房屋事件，上訴人對於中華民國八十七年六月三十日臺灣高等法
院第二審判決（八十七年度上字第五五八號），提起上訴，本院判決如左：
    主  文
上訴駁回。
第三審訴訟費用由上訴人負擔。
    理  由
本件上訴人主張：伊於民國八十六年八月二十八日向訴外人杜欣穎購買門牌臺北市○
○路一三九號六樓及地下室六個停車位建物及其基地，已於同年十月十四日完成所有
權移轉登記。詎被上訴人無權占有使用上開房屋，經伊發函通知於文到七日內遷出，
被上訴人於八十六年十一月九日收函後，竟拒不遷讓。又系爭房屋曾由杜欣穎出租與
訴外人臺灣花粉股份有限公司，每月租金新臺幣（下同）二十六萬八千元，被上訴人
無權占有該房屋，應按此計付相當於租金之損害金與伊等情，求為命被上訴人遷讓交
還系爭房屋，及自八十六年十一月十七日起至遷讓房屋之日止按月給付二十六萬八千
元之判決。
被上訴人則以：系爭房地原屬訴外人杜欣穎、杜驊倫、鄭余畿三人（下稱杜欣穎等三
人）所共有，於八十六年五月二十四日以六千萬元之價額出售與訴外人王文正，王文
正再於同年七月二十五日與伊訂立協議書，以同一價額將系爭房地讓售與伊。因該房
地之原所有人杜欣穎等三人原向陽信銀行告貸之款項五千三百八十萬元無力償還，遭
法院查封拍賣，陽信銀行要求先行清償二千萬元，始肯撤銷查封，伊遂於八十六年八
月十六日與上訴人簽立信託協議書，由上訴人先行支付陽信銀行二千萬元，以撤銷查
封，伊則暫將系爭房地信託登記於上訴人名下擔保該債務之清償，並約定伊於二個月
內支付二千萬元與上訴人，上訴人再將房地移轉登記與伊。該房屋早於上訴人受託登
記為所有人之前，即由杜驊倫交伊使用，非無權占有等語，資為抗辯。
原審審理結果以：上訴人主張於八十六年八月二十八日向杜欣穎購買系爭房屋，已於
同年十月十四日完成所有權移轉登記，該房屋現由被上訴人占有使用各情，固據提出
土地建築改良物買賣所有權移轉契約書、建物所有權狀、建物登記簿謄本等為證。惟
據證人杜驊倫到庭證稱：系爭房屋伊先賣與王文正，王文正再賣與被上訴人，該房屋
原出租他人，因拖欠租金而終止租約，房屋收回後因被上訴人表示要購買，故先交其
使用，並未收取租金，伊因積欠陽信銀行五千三百八十萬元無力償還，陽信銀行聲請
拍賣系爭房屋，嗣與伊談妥以五千四百萬元解決，被上訴人說上訴人要借錢給她購買
系爭房屋，遂由上訴人先將三百萬元匯入陽信銀行，嗣再匯入一千七百萬元，另抵押
貸款三千三百八十萬元亦轉換貸款人名義為上訴人，因被上訴人係向上訴人借錢購屋
，故將房屋信託登記為上訴人名義所有等語。而系爭房地係由原所有人杜欣穎等三人
於八十六年五月二十四日以總價六千萬元出售與王文正，王文正再於同年七月二十五
日以同一價款讓與被上訴人，亦有王文正與杜欣穎等三人所訂之不動產買賣契約書及
王文正與被上訴人簽訂之協議書可稽。再者，兩造於八十六年八月十六日所立之協議
書第三條並載有：「登記所有權人甲○○，二個月期限內，由乙方（指被上訴人）支
付甲方（指上訴人）新台幣二千萬元，再移轉過戶乙方指定之公司名下，屆期若無法
履行，任由甲方全權處理」字樣。上訴人於八十六年十一月七日致被上訴人之存證信
函亦記載：「臺端於民國八十六年八月十六日與本人簽訂協議書一份，約定八十六年
十月十六日以前支付本人已先行支付陽信第一期款新台幣二千萬元，今已逾期二十餘
日，並已電話多次追討，均未履約，限文到後三日內付清該筆價款」等語。核與被上
訴人所辯系爭房屋係原所有人杜欣穎等三人出售與王文正之後，王文正再以同一價款
轉讓與伊，因杜欣穎等三人原向陽信銀行告貸之五千三百八十萬元無力清償，遭法院
查封拍賣，陽信銀行要求先行償還二千萬元，始肯撤銷查封，伊遂與上訴人簽立信託
協議書，由上訴人先支付陽信銀行二千萬元，用以撤銷查封，並為擔保對上訴人該項
債務之清償，而暫將系爭房屋信託登記於上訴人名下各情相符。系爭房屋既係被上訴
人購買而信託登記為上訴人名義所有，以為向上訴人借款之擔保，對外方面，雖上訴
人就供擔保之房屋取得完全之所有權，但在內部關係，對於被上訴人，仍僅得以擔保
權人之資格在擔保之目的範圍內行使其權利，故依其內容而言，被上訴人占有供擔保
之系爭房屋，上訴人仍不得主張其為無權占有。縱被上訴人未於兩造所簽前開協議書
約定之二個月內給付上訴人二千萬元，上訴人仍僅得依擔保之內容行使其權利，尚不
得逕自主張取得系爭房屋之所有權。從而上訴人依民法第七百六十七條及第一百八十
四條規定，訴請被上訴人遷讓返還房屋與給付相當租金之損害金，均屬無據，不應准
許等詞，因而將第一審所為上訴人勝訴之判決廢棄，改判駁回其訴，經核於法並無不
合。查八十七年六月三日原審準備程序筆錄並無上訴人曾提出證人杜驊倫所出具收據
之紀錄，上訴人當庭提出之答辯狀亦未有是項記載，且表示對證人杜驊倫之證言無意
見；又原判決認兩造間就系爭房地所訂協議書屬信託的讓與擔保性質，與信託法尚無
牴觸；至信託關係終止，受託人並不當然取得受託物之所有權。上訴論旨，猶執原審
未將其提出之收據附卷及漏未審酌該證物，採信證人杜驊倫不實之證言，兩造間協議
書並非信託契約，原判決認定屬信託的讓與擔保性質，與信託法不合，及信託關係終
止，伊取得信託物之所有權云云，並就原審取捨證據、認定事實之職權行使，指摘原
判決不當，求予廢棄，難謂有理由。
據上論結，本件上訴為無理由，依民事訴訟法第四百八十一條、第四百四十九條第一
項、第七十八條，判決如主文。
中      華      民      國    八十八    年      六      月     十七     日
                              最高法院民事第五庭
                                  審判長法官  蕭  亨  國
                                        法官  吳  正  一
                                        法官  楊  隆  順
                                        法官  陳  淑  敏
                                        法官  吳  麗  女
      右正本證明與原本無異
                                              書  記  官
中      華      民      國    八十八    年      七      月      八      日
